【裁判字號】    88,上更(一),253
【裁判日期】    890229
【裁判案由】    懲治盜匪條例
【裁判全文】
臺灣高等法院高雄分院刑事判決          八十八年度上更(一)字第二五三號
    上  訴  人
    即  被  告  甲○○
    指定辯護人  本院公設辯護人  孫妙岑
右上訴人因懲治盜匪條例案件，不服臺灣屏東地方法院八十五年度訴緝字第五三號中
華民國八十五年六月二十五日第一審判決（起訴及併辦案號：臺灣屏東地方法院檢察
署八十三年度偵字第二四七四、二八六八號），提起上訴，判決後，經最高法院發回
更審，本院判決如左：
      主      文
原判決撤銷。
甲○○連續結夥搶劫，累犯，處有期徒刑拾年，褫奪公權伍年。
玩具手槍肆支及水果刀壹把，均沒收。
      事      實
一、甲○○於七十七年間因違反槍砲彈藥刀械管制條例案件，經原審法院判處有期徒
    刑一年二月確定，於七十九年七月十三日執行完畢，仍不知悔改，其於八十一年
    四月一日入伍服役，有軍人身分，竟基於意圖為自己不法所有強劫他人財物之概
    括犯意，於（一）八十二年三月中旬某日零時許，與宋錦華、鍾彩文、曾鏡清（
    以上三人均已判刑確定）及綽號「台北仔」、「長腳」之不詳姓名成年男子，基
    於共同犯意之聯絡，以面戴口罩，分持玩具手槍、水果刀為犯罪工具，侵入屏東
    縣麟洛鄉○○路四十五號乙○○住處（侵入住宅部分未據告訴），喝令在屋內賭
    博之人多人交出財物，致乙○○等人心生畏懼，任令其等搜括強劫新台幣（下同
    ）二十二萬元；（二）同年三月下旬某日零時許，又與宋錦華、鍾彩文、曾境清
    、曾冠榮、陳文雄（後二人亦均經判刑確定）及綽號「台北仔」、「長腳」之不
    詳姓名成年男子，以同一手法，侵入屏東縣埔鄉○○村○○街七二之一號蔡文
    對住宅後面豬舍房間內，強劫在該處賭博之戊○○、楊明對等多人財物約
    六、七萬元，得手後，將劫取之財物，朋分花用罄盡，並將上開作案用之玩具手
    槍四支，水果刀一把等物，丟棄於屏東縣某處不詳溪流內，嗣甲○○於八十三年
    四月一日退伍，經警於同年月十六日循線查獲。
二、案經屏東縣警察局內埔分局移送臺灣屏東地方法院檢察署檢察官偵查起訴及移送
    原審併案審理。
    理    由
一、訊據上訴人即被告甲○○矢口否認有右開強盜犯行，辯稱屏東縣麟洛鄉○○路四
    十五號盜匪案，是晚伊與朋友鄭丁文在雙星保齡球館打球，宋錦華等人要向伊借
    車，惟伊要載鄭丁文去台東，不能借予使用，僅開車載宋錦華等人前往指定處，
    隨即折回搭載鄭丁文，不知搶劫之事，至於埔鄉○○村○○街七二之一號盜匪
    案，伊僅借車子予宋錦華等人使用，伊有去附近開回車子，惟事先均不知情云云
    ，惟查右揭事實，業據共同被告宋錦華、曾冠榮、曾境清等人於不同時間之警訊
    、檢察官偵查及原審審理時供述詳明，（參閱警卷（一）第十二、十三頁、警卷
    （二）第八頁、第十一頁、第十四頁、偵字第二四七四號偵查卷第二六、二七頁
    、原審訴緝字第七三號卷第七、八頁、第十九至二十二頁、原審訴字第三五二號
    卷第三四、五十、五一、五二、八０頁），經核其等供詞大致相互合，核與被
    害人乙○○、戊○○等人指訴之情節相符（見警卷（一）第三四頁及警卷（二）
    第二九、三０頁），共同被告宋錦華、曾冠榮於偵查中亦均稱與被告甲○○並無
    仇隙（同上偵查卷第九三頁），自無故意誣攀之理？況強盜係重罪，本案歹徒作
    案時均帶面罩，即係不欲被認出面貌，作案後亦必欲即速逃離，宋錦華等人既計
    劃作此重案，必不敢讓不相干之人知情，其儘可向車行租車，亦不致要不知情之
    甲○○開車接送，且既讓甲○○開車送至目的地，亦必會讓甲○○稍待片刻，待
    作案後接其等離去，斷不致逕讓甲○○離去而不利其等逃逸，又埔鄉強盜乙案
    ，被告如僅將車借予宋錦華等人，宋錦華等作案時，既有人在外把風，作案後亦
    可迅速開車載送同夥離去，安會將車停在附近，事後始由被告前往駛回，是被告
    所辯與常情有違，應不足取，共同被告宋錦華等前揭供詞，核與事實相符，自得
    採為不利於被告甲○○之証據，本院前審審理時，宋錦華翻稱麟洛鄉那次甲○○
    沒有參加（本院上訴字卷第六五、六六頁）、曾冠榮則稱埔鄉那件，我有看到
    甲○○之車子，但他有無參加我不知道（同上卷第七二頁）、曾鏡清供稱麟洛鄉
    案甲○○有無參加，我不知道（同上卷第七、八頁）各等語，顯係事後迴護被告
    之詞，亦不足採，至証人鄭丁文於本院前審雖証稱：八十二年三月十三日凌晨一
    時左右，有與甲○○去台東等語（上訴卷第三五頁），但麟洛鄉強劫案係發生於
    零時許，與被告於一時左右與鄭某前往台東並不衝突，是証人鄭丁文前開証詞，
    並不能為被告有利之証明，又埔鄉案，宋錦華稱係甲○○所策劃，雖被告當時
    年僅二十一歲，其他共犯則年近三十歲，公設辯護人以被告年紀較輕，依常理宋
    錦華等人豈可能聽命於被告之理置辯，惟此僅係推測之詞，蓋策劃犯罪之能力與
    年紀無關，此辯詞亦不足取，又麟洛鄉案，鍾彩文於警訊時稱共搶得三十多萬元
    ，每人分五萬多元（警卷（二）第十五頁），宋錦華於警訊時則稱共搶了五萬元
    （警卷（一）第十二頁），二人所供差異甚大，惟被害人乙○○於警訊時則稱被
    搶金額經清點約二十二萬元（警卷（一）第三十四頁），按宋錦華、鍾彩文等作
    案甚多，除前開二案外，另犯五件盜匪案，業經原審判刑確定，有原審法院八十
    三年度訴字第三五二號案判決附卷可稽，其等對於搶得之金額記憶難免有誤，自
    應認定被害人之供述較為準確可信，綜上所述，被告罪証已甚明確，所辯要係卸
    責之詞，不足採信，其等犯行洵堪認定。
二、公訴意旨另以被告甲○○於八十二年四月六日凌晨二時許，又與宋錦華、曾境清
    、綽號「台北仔」「長腳」等人，分持玩具手槍，至屏東縣內埔鄉○○村○○路
    一檳榔收購行，強劫丁○○等人現金一萬六千元及金戒子一只，因認被告另犯懲
    治盜匪條例第一項第一款之盜匪罪嫌，惟訊據被告甲○○則堅決否認有此次強盜
    犯行，辯稱八十二年四月五日晚上伊正在軍中參加破冬袍澤慶祝晚會，並未外出
    ，不可能參加該次犯罪云云，經查宋錦華、曾錦清等固於警訊中證稱被告參與犯
    罪，然於原審及本院前審則證稱甲○○並未參與犯罪，前後所供不一，其警訊時
    所供，是否真實，已有可疑，而被告甲○○當日因適逢自己及同袍破冬，破冬為
    服義務役士兵之一件大事，軍中均會例行性為破冬之袍澤慶祝，是日被告與長官
    張定軍及同袍陳九我、施俊傑等人在營內慶祝、飲酒，而營區六點關門，逾六點
    不得外出，而四月五日之慶祝會係為甲○○所開，被告甲○○更無外出犯案之可
    能，是日慶祝後大夥餘興未了，回宿舍與同袍聊天至凌晨二、三點始昏沉睡去，
    被告並未曾出營且軍營六點即關閉無法外出，此經證人張定軍、陳九我、施俊傑
    於本院前審證述甚明（本院上訴字卷第三六－三八頁），被告實無與同案被告宋
    錦華等人至內埔鄉豐田村共犯強盜之可能，復經被害人丁○○指證甲○○並未同
    往，被告甲○○此部分被訴犯罪尚屬不能證明。
三、核被告甲○○所為，固符合懲治盜匪條例第五條第一項第一款之罪，惟按陸海空
    軍刑法為軍人犯罪應適用之法律，軍人犯罪除其他刑罰法律有加重之規定者外，
    應優先適用該法，上訴人係於八十一年四月一日入伍在陸軍第一一七師（即七０
    一中隊）服役，於八十三年四月一日退伍，此經上訴人供明（原審訴緝字第五三
    號卷第二二頁及原審卷第十八頁）而上訴人犯罪時間係在八十二年三月中旬某日
    及下旬某日，犯罪時均具有軍人身分，雖於軍人身分喪失後之八十三年四月十六
    日始因第一審共同被告宋錦華之供述而被發覺，依軍事審判法第五條第二項之規
    定由法院審判，但依同條第三項規定，應按行為時之身分適用法律，則上訴人前
    開各次結夥強盜行為，依罪刑法定及重法優於輕法之原則，自應適用陸海空軍刑
    法第八十四條論科，公訴人認係犯懲治盜匪條例第五條第一項第一款之罪，自有
    未合，起訴法條應予變更，上訴人與宋錦華、曾冠華、鍾彩文、曾境清、陳文雄
    及綽號「台北仔」、「長腳」等人對於前揭犯行，有犯意之聯絡及行為之分擔，
    應依刑法第二十八條論以共同正犯，上訴人先後兩次犯行，時間緊接，犯罪構成
    要件相同，顯係基於概括之犯意為之，應依刑法第五十六條論以連續犯，又上訴
    人前因違反槍砲彈藥刀械管制條例罪，經法院判處有期徒刑一年二月，於七十九
    年七月十三日執行完畢，此據其供明在卷，並有本院被告全國前案紀錄表附卷可
    考，其於五年內再犯本件有期徒刑以上之罪，應依刑法第四十七條以累犯論處，
    惟因上訴人所犯之罪為唯一死刑之罪，依法均不得加重，又上訴人兩次強劫賭場
    ，被害人皆為賭客多人，係一行為觸犯數罪名，應依想像競合犯之規定，從一重
    處斷，又公訴人雖未就埔鄉一案起訴，惟因與起訴部分，有連續犯裁判上一罪
    之關係，本院自得併予審理，又被告行為時年僅二十一歲，少年無知，服役期間
    ，受損友邀約，觸犯重典，其情尚堪憫恕，爰依刑法第五十九條減輕其刑。
四、原審予以論罪科刑，固非無見，惟查：（一）上訴人於犯罪時具有身分，應依陸
    海空軍刑法第八十四條論科，已如前述，原審依懲治盜匪條例第五條第一項第一
    款論處，自有違誤，（二）八十二年四月六日，上訴人在軍中未外出，並未與宋
    錦華等人在屏東縣內埔鄉犯案，亦經述明如上，原判決併予論罪科刑，亦有未合
    ，（三）又未經扣案之螺絲起子一支，係卷附原審八十三年度訴字第三五二號附
    表編號三宋錦華、曾冠華等人犯強盜罪所使用之工具，上訴人並無參與該次犯罪
    ，原判決一併諭知沒收，亦未未洽，（四）另扣案搶得之綑錢用紙八條，銀樓保
    單一紙、暗紅色勞力士錶錶盒一個，係原審八十三年度訴字第三五二號宋錦華、
    曾冠榮等所得之財物，並非犯罪所用之物，亦非本件附表編號一、二犯罪所得之
    財物，自無宣告沒收之必要，而原判決依刑法第三十八條第一項第二款宣告沒收
    ，亦有未洽。被告上訴意旨，仍執陳詞，否認犯罪，固無足取，然原判決既有上
    述可議，自應由本院將原判決撤銷改判。茲審酌被告甲○○不知奮發向上，於服
    役期間，竟以年輕力壯之軀，投身犯罪集團，四處打家劫舍，以強暴或威迫手段
    ，強取他人財物，其犯行令善丙國民，人心惶惶，生命財產無所保障，難以安居
    樂業，嚴重破壞社會秩序，復對社會治安構成莫大威脅，同時對被害人身心造成
    鉅大之恐懼與損害；暨犯罪後否認犯行，不見悔意，併其於通緝近二年後自行到
    案、參與之次數、擔任之行為、知識品行等其他一切情狀，量處如主文所示之刑
    。且依其犯罪性質，已不宜擔任公職或行使公權，爰併宣告褫奪公權五年，以示
    儆懲。又未扣案之玩具手槍四把、水果刀一把（尚不能證明其已滅失）等物，均
    為被告甲○○與其他共同被告所有，且係供犯罪所用之物，併依法宣告沒收之。
    至於搶得之財物均已朋分花用罄盡，無從發還，自無諭知發還被害人之必要，又
    上訴人兩次強劫賭場，被害人賭客多人，被害人究有幾人，姓名地址為何，各被
    害人各遭劫若干財物，已無從調查，故本院僅概括認定上訴人「乙○○等人」、
    「戊○○、楊文對等人」，附此敘明，又上訴人被訴於八十二年四月六日強劫屏
    東縣內埔鄉丁○○等人財物部分，犯罪不能証明，業如前述，惟因公訴人認此部
    分與科刑部分有連續犯裁判上一罪之關，致不另為無罪之諭知。
據上論結，應依刑事訴訟法第三百六十九條第一項前段、第三百六十四條、第二百九
十九條第一項前段、第三百條、陸海空軍刑法第八十四條、第十五條、刑法第二十八
條、第五十六條、第五十五條、第四十七條、第五十九條、第三十七條第二項、第三
十八條第一項第二款，判決如主文。
本案經檢察官朱文彬到庭執行職務。
中    華    民    國     八十九     年       二       月     二十九     日
                              臺灣高等法院高雄分院刑事第六庭
                                  審判長法官  陳吉雄
                                        法官  江泰章
                                        法官  周賢銳
右正本證明與原本無異。
如不服本判決，應於判決送達後十日內向本院提出上訴狀，其未述理由者並應於提
出上訴狀後十日內向本院補提理由書（應附繕本)。
                                      書記官  林淑敏
中    華    民    國     八十九     年       三       月         二     日
附錄：本判決論罪科刑法條：
陸海空軍刑法第八十四條：
結夥強劫者，不分首從一律處死刑。
                                                                        Ｇ


司法院資訊處製作；財團法人民間司法改革基金會備份。
